最高法院刑事判決　　　　　　　　　　　　　　　九十一年度台上字第三○六五號
　　上　訴　人　甲○○
右上訴人因偽造文書案件，不服台灣高等法院台南分院中華民國八十九年三月二十日
第二審更審判決（八十九年度上更(一)字第九十七號，起訴案號：台灣台南地方法院檢
察署八十五年度營偵字第一四四○號），提起上訴，本院判決如左：
    主  文
原判決關於甲○○部分撤銷，發回台灣高等法院台南分院。
    理  由
本件原判決關於上訴人甲○○部分認定：甲○○與李張綢係夫妻，甲○○於民國七十
年間自台糖公司退休後，開始招攬互助會賺取首會會錢維生貼補生活費，七十四年間
，又因遭人倒會，致資金週轉不靈而開始陷於支付能力不足之窘境，竟仍共同基於意
圖為自己不法所有之概括犯意，自八十三年三月十六日起至八十五年四月十六日，以
每隔一個月或二個月或三個月或半年不等，即招攬一次會員十六人至二十六人，月繳
活會新台幣（下同）五千元至二萬元如原判決附表所示之互助會，每會均採外標方式
（即五千元之互助會，活會會員繳五千元之會款），並由李張綢列名加入擔任會首，
且未經其子女李金穆、李春蘭、李春櫻同意，擅自以其等名義加入如原判決附表所示
互助會之會員；連麗華、池郭錦敏、賴鴛鴦、林原禾、李水旺、陳玉蘭、李格川、廖
秀雲、葉秀令、吳錦章、翁鎮、蔡登山、何永祥、呂雪如、蔡華英、施樟、林雪娥、
顏樹林與黃惠蘭等人不知有詐而參加甲○○、李張綢所招攬之互助會，每月開標時，
甲○○、李張綢竟先後三十一次偽造如原判決附表所示王溪  、蔡登山、吳錦章、周
月娥、張坤、施樟、林雪娥、黃國興、連麗華、蔡順景、呂雪如、李玉春、周桂利、
劉亞郎、張敏雄、張枝福、賴鴛鴦、黃惠蘭、李富美、林國賢、謝居文、李水旺、胡
春光、李春菊、李金穆等二十五人之署押及投標金額於標單上，而偽造私文書，並持
以冒名競標得標，再向各活會會員收取會款，使連麗華等活會會員陷於錯誤，而先後
多次並按月繳納活會會款累計四百七十七萬元予甲○○、李張綢，嗣於八十五年四月
十六日，甲○○夫婦收受會款後避不見面，上開連麗華等十九位活會會員始知被騙等
情，因而撤銷第一審之判決，改判仍論處上訴人共同連續行使偽造私文書，足以生損
害於他人（牽連犯詐欺取財罪），處有期徒刑二年十月，固非無見。
惟查：(一)刑法第二百十條之偽造私文書，須以足生損害於公眾或他人為成立要件；原
判決於事實欄載稱：上訴人與李張綢於原判決附表所示互助會進行期間，先後三十一
次偽造王溪  等二十五人之署押及投標金額於標單上而偽造私文書，並持以冒名競標
得標；就上訴人上引行為是否足以生損害於公眾或他人並未認定並記載，復未於理由
欄內予以說明，遽論處上訴人行使偽造私文書罪，自屬違誤。(二)被告之自白不得作為
有罪判決之唯一證據，仍應調查其他之證據，以察其是否與事實相符，刑事訴訟法第
一百五十六條第二項定有明文。原判決於理由欄說明：「附表所示互助金會員王溪
、蔡登山、吳錦章、周月娥、張坤、施樟、林雪娥、黃國興、連麗華、蔡順景、呂雪
如、李玉春、周桂利、劉亞郎、張敏雄、張枝福、賴鴛鴦、黃惠蘭、李富美、林國賢
、謝居文、李水旺、胡春光、李春菊、李金穆等二十五人，有遭被告甲○○偽造標單
冒標會款等情，亦經被告甲○○於本院調查及審理時自承，並有被告甲○○於本院所
提出之冒標金款明細表一份在卷可佐」；然王溪  、周月娥、張坤、黃國興、蔡順景
、李玉春、周桂利、劉亞郎、張敏雄、張枝福、李富美、林國賢、謝居文、胡春光、
李春菊等十五人既未提出告訴狀，偵審中亦未曾傳訊到庭陳述，且卷內亦無該十五人
被冒名偽造之標單，上訴人就此部分之自白是否與事實相符，原判決未予查明，即作
為論處上訴人罪刑之證據，殊屬違誤；此點本院前次發回意旨已予指明，原審仍疏於
審認，致瑕疵依然存在。(三)原判決附表編號８，八十四年十一月十六日至八十六年十
一月十六日、會員人數共二十五人、會款一萬元之互助會，原判決於附表載稱：上訴
人於八十五年二月十六日冒用李春菊名義冒標，得款二十二萬元；然依告訴人連麗華
等人提出及上訴人自行提出之該互助會名單（偵查卷第十四頁及第一審卷第四十一頁
）上，均無李春菊其人，實情如何？尚待深入查明。(四)依原判決附表編號３之記載，
該會係自八十四年一月十六日至八十五年四月十六日屆滿，如果無訛，則八十五年四
月十六日應係最末一會，且依經驗，最末一會毋庸競標，而應由僅剩最後一會之活會
會員得標，即俗稱之「收尾會」；本件上訴人有無可能於最末會之八十五年四月十六
日冒用周桂利名義競標？又既已最後一會，何以仍然有活會會數五會？原判決俱未審
認論，致事實尚欠明確，本院無從為適用法律當否之判斷，殊屬違誤。綜上，應認
原判決關於上訴人部分仍有撤銷發回之原因。至原判決其他有裁判上一罪關係部分，
基於審判上不可分原則，應一併發回。
據上論結，應依刑事訴訟法第三百九十七條、第四百零一條，判決如主文。
中      華      民      國    九十一    年      六      月      六      日
                              最高法院刑事第一庭
                                  審判長法官  施  文  仁
                                        法官  林  永  茂
                                        法官  蕭  仰  歸
                                        法官  花  滿  堂
                                        法官  陳  世  淙
      右正本證明與原本無異
                                              書  記  官
中      華      民      國    九十一    年      六      月     十二     日
